臺灣高等法院刑事判決
110年度原上易字第49號
上  訴  人  
即  被  告  張麗華


選任辯護人  周紫涵律師(法扶律師)    
上列上訴人即被告因詐欺案件，不服臺灣士林地方法院110年度
原易字第3號，中華民國110年5月13日第一審判決（起訴案號：
臺灣士林地方檢察署109年度偵字第12104號），提起上訴，本院
判決如下：
    主  文
原判決撤銷。
張麗華幫助犯詐欺取財罪，處有期徒刑參月，如易科罰金，以新
臺幣壹仟元折算壹日。
    事  實
一、張麗華明知個人申辦之行動電話門號係供個人使用之通信工
    具，亦預見任意將自己申辦之行動電話門號提供他人使用，
    他人有可能以該門號作為實施詐欺取財等犯罪之工具，竟仍
    於不違背其本意之情形下，基於幫助詐欺取財之不確定故意
    ，於民國108年12月30日前之某日、時，將其於108年12月16
    日向台灣大哥大股份有限公司申辦一般卡4G門號0000000000
    號行動電話含門號SIM卡（下合稱本案行動電話），在不詳
    地點，以不詳代價，將之交予某姓名年籍不詳之成年詐騙集
    團成員，嗣該人所屬詐欺集團取得後，即共同意圖為自己不
    法之所有，基於詐欺取財之犯意，自108年12月30日13時56
    分許起，分別以上開本案行動電話及通訊軟體LINE為聯繫工
    具與林澤賓聯繫，佯以其同窗陳文源並有款項需求，欲向其
    借款，致林澤賓陷於錯誤，而依詐欺集團成員指示，分別於
    如附表編號1-8「匯款時間」欄所示之時間、如附表編號1-8
    「匯款地點」所示之地點，自如附表編號1-8「匯款方式」
    欄所示之由其所持用之帳戶或臨櫃匯款之方式、將如附表編
    號1-8「匯款金額」欄所示之金額（合計153萬元），匯入如
    附表編號1-8「匯入帳戶」欄所示之由詐欺集團成員取得之
    蘇毅凱等人之金融帳戶後，並旋遭提領一空。嗣林澤賓於10
    9年1月16日聯繫陳文源，得知陳文源並無向其借款，始知受
    騙。
二、案經林澤賓訴由臺南市政府警察局第六分局報告臺灣臺南地
    方檢察署呈請臺灣高等檢察署檢察長令轉臺灣士林地方檢察
    署檢察官偵查起訴。
    理  由
壹、證據能力部分
一、按被告以外之人於審判外之言詞或書面陳述，除法律有規定
    者外，不得作為證據，刑事訴訟法第159條第1項固定有明文
    ；惟被告以外之人於審判外之陳述，雖不符同法第159條之1
    至第159條之4之規定，而經當事人於審判程序同意作為證據
    ，法院審酌該言詞陳述或書面陳述作成時之情況，認為適當
    者，亦得為證據，同法第159條之5第1項亦定有明文。經查
    ，本件判決所引用之被告以外之人於審判外之陳述，固均屬
    傳聞證據，惟上訴人即被告張麗華、辯護人及檢察官就前揭
    審判外陳述於本院審理程序中，均不爭執本院所引用如後所
    述之供述證據之證據能力，且於本院言詞辯論終結前亦均未
    聲明異議，本院審酌該等供述證據作成之情況，認均無不適
    當情事，是依前開規定，均有證據能力。
二、本判決所引用之其餘文書證據及證物，並無證據證明係公務
    員違背法定程序所取得，亦無顯有不可信之情況，且經本院
    於審理期日合法調查，該等證據自得作為本案裁判之資料。
貳、實體方面
一、認定犯罪事實所憑證據及理由　　
    訊據被告固坦承確有申辦本案行動電話之事實，惟矢口否認
    有何幫助詐欺取財犯行，辯稱：本案行動電話於申辦後就交
    給兒子使用，但兒子將之遺失，亦未告知云云。經查：
  ㈠被告於108年12月16日申辦本案行動電話，而本案行動電話於
    前揭時地為詐騙集團成員所取得，該詐騙集團自108年12月3
    0日13時56分許起，與告訴人聯繫，以「假冒親友缺錢周轉
    」之方式，佯裝告訴人林澤賓之同學陳文源，表示需借錢，
    致告訴人陷於錯誤，於如附表編號1-8「匯款時間」欄所示
    之時間、如附表編號1-8「匯款地點」所示之地點，自如附
    表編號1-8「匯款方式」欄所示之由其所持用之帳戶或臨櫃
    匯款之方式、將如附表編號1-8「匯款金額」欄所示之金額
    （合計153萬元），匯入如附表編號1-8「匯入帳戶」欄所示
    之由詐欺集團成員取得之蘇毅凱等人之金融帳戶後，並旋遭
    提領一空等情，為被告所不爭執，核與證人即告訴人林澤賓
    於警詢中所證述之情節相符（見臺南市政府警察局第六分局
    刑案偵查卷第48-50頁），並有告訴人提供之匯款單據、存
    摺封面及內頁影本、告訴人與詐騙集團成員間之LINE對話紀
    錄、中華郵政股份有限公司109年2月14日儲字第1090031801
    號函暨所附蘇毅凱帳號00000000000000號帳戶基本資料及歷
    史交易明細、彰化商業銀行虎尾分行109年2月11日彰虎字第
    0000000A號函暨所附李政麟帳號00000000000000號帳戶基本
    資料及歷史交易明細、元大商業銀行股份有限公司109年2月
    14日元銀字第1090001240號函暨所附范美玲帳號0000000000
    0000號帳戶基本資料及歷史交易明細、元大商業銀行股份有
    限公司109年2月14日元銀字第1090001240號函暨所附鄭雲方
    帳號0000000000000號帳戶基本資料及歷史交易明細、合作
    金庫商業銀行竹北分行109年2月18日合金竹北字第10900005
    96號函暨所附翁筱竹帳號0000000000000號帳戶基本資料及
    歷史交易明細、彰化商業銀行股份有限公司109年2月12日彰
    豐字第1090000006號函暨所附陳宥任帳號00000000000000號
    帳戶基本資料及歷史交易明細、玉山銀行個金集中部109年2
    月17日玉山個(集中)字第1090011161號函暨所附楊沛縈帳號
    0000000000000號帳戶基本資料及歷史交易明細、台北富邦
    商業銀行股份有限公司員林分行109年2月12日北富銀員林字
    第1090000003號函暨所附李映儒帳號000000000000號帳戶基
    本資料及歷史交易明細、行動電話門號0000000000號通聯調
    閱查詢單、台灣大哥大股份有限公司110年3月4日法大字第1
    10027268號書函暨所附行動電話門號0000000000號雙向通聯
    資料查詢及繳費紀錄等證據在卷可稽（同上偵查卷第51-59
    、第83-114頁；原審卷第19-29頁)。據此，被告所申設之本
    案行動電話，確遭詐欺集團取得，並以之做為取得詐欺取財
    犯罪所得之工具乙情，堪以認定。
  ㈡被告雖以前揭情詞置辯，惟查，
  ⒈被告於警詢時先供稱：本案行動電話門號0000000000號是伊
    去北港玩的時候順便申請給兒子使用的，伊大多在晚上撥打
    ，但有時候無法接通，兒子表示是因為手機沒電，所以伊未
    特別注意等語（同上偵查卷第46-47頁) ，後於偵查中改稱
    ：伊未曾撥打本案行動電話門號給兒子，因為伊工作較忙，
    所以都是請兒子持本案行動電話撥打給伊，但兒子未曾打過
    電話等語（見臺灣士林地方檢察署109年度偵字第12104 號
    偵查卷第9-11頁) ，再於原審準備程序中改稱：本案行動電
    話門號是伊在南港忠孝東路台灣大哥大股份有限公司門市所
    申辦等語(見原審原易字卷第35頁) ，可見被告申辦本案行
    動電話之地點、申辦後有無與其子以本案行動電話互相聯絡
    等重要情節之說詞前後不一，其所辯是否可信，已有可疑。
    又被告辯稱其申辦本案行動電話目的是欲與兒子聯繫用，因
    其工作平常較為繁忙，亦常不在家，擔心兒子與不三不四的
    人在一起，辦手機聯絡比較方便，且因兒子有身心障礙，有
    時不太能溝通，回應都很簡短等語。惟觀諸被告所申辦本案
    行動電話門號0000000000號之雙向通聯資料及繳費紀錄，該
    門號之租用期間為108年12月16日起至109年4月30日止，除
    帳寄地址為被告之戶籍地外，且使用期間內均未見該門號有
    與被告持用門號（被告警局調查筆錄登載之行動電話門號參
    照）聯繫之紀錄，此有台灣大哥大股份有限公司法大字第11
    0027268號函暨所附雙向通聯記錄查詢及繳費證明在卷為證
    （見原審原易字卷第19-29頁) ，更徵被告上開辯解與事實
    不符。況衡以被告自陳申辦本案行動電話之目的係因擔心其
    子結交壞朋友及便於聯繫，更因其子為身心障礙之特殊教育
    學生（卷附新北市身心障礙學生特教資格證明書參照；原審
    原易字卷第73頁) ，若屬真實，則除應隨時注意本案行動電
    話可否正常使用以維持聯繫，避免在緊急狀況時尋覓無著，
    更應於閒暇之際與其子多加聯繫，關注成長狀態，被告卻於
    申辦本案行動電話後全然未與其子雙向聯繫，令本案詐欺集
    團得以有恃無恐持續使用，被告所辯，已難採信。
  ⒉再查，詐欺集團遂行詐欺取財犯行過程中，為確保達成詐欺
    取財之目的並躲避檢警追緝，以他人之行動電話門號供作與
    被害人聯絡之工具使用，衡情，通常會先取得行動電話門號
    所有人之同意才使用，否則倘使用他人遺失之行動電話門號
    作為與被害人聯絡之工具使用，亟易因遺失行動電話門號之
    所有人向電信公司辦理掛失或報警處理，使犯罪集團著手遂
    行詐欺取財犯行時，過程中因該行動電話門號業已掛失，被
    害人無法以犯罪集團原來之門號繼續聯繫，而阻礙犯罪集團
    指示被害人匯款、轉帳等後續詐欺取財犯行之實施，或因該
    行動電話門號所有人已報警處理，使犯罪集團於遂行詐欺取
    財犯行過程中輕易遭受檢警鎖定並追緝，犯罪集團自不可能
    冒此風險使用他人遺失之行動電話門號。況如被告所指，遺
    失本案行動電話後即為詐欺集團成員拾獲並用於詐騙使用，
    此等機率實屬甚微。從而，被告前開所辯，應為臨訟卸責之
    詞，不足採信，應認被告係基於幫助詐欺取財之不確定故意
    ，在108年12月30日前之某日、時，於不詳地點，以不詳代
    價，將上開本案行動電話提供某不詳之人輾轉流用，致幫助
    詐欺集團成員遂行詐欺犯罪行為，故其幫助詐欺取財犯行，
    應堪認定。
  ㈢按刑法上之故意，分為直接故意與不確定故意（間接故意）
    ，所謂不確定故意，係指行為人對於構成犯罪之事實，預見
    其發生而其發生並不違背其本意者，刑法第13條第2 項定有
    明文。又目前電信實務上欲申辦行動電話門號使用並非難事
    ，且個人所得申辦之行動電話門號數目幾無上限，通信費用
    之收費標準亦未因人而異，是倘非供作不法犯罪使用，衡情
    尚無不以自己名義申辦、使用之必要，況申辦行動電話者需
    負擔相關通信費用，且行動電話門號專屬性甚高，衡諸常理
    ，若非與本人有密切關係，當不致提供個人所申辦之行動電
    話門號予他人使用，縱有提供行動電話門號予他人使用之特
    殊情形，亦必會先行瞭解他人使用之目的始行提供，一旦有
    人不自行申辦，而以取得他人行動電話門號之方式使用門號
    ，依一般常識認知，極易判斷乃係該隱身幕後之使用人基於
    使用他人行動電話門號，較不易遭人循線追查之考慮而為，
    自可產生與不法犯罪目的相關之合理懷疑；參以近來詐欺取
    財之犯罪類型層出不窮，該等犯罪多係利用他人之電話門號
    以躲避警方查緝，並迭經媒體廣為披載、報導，此應為常人
    本於一般認知能力所能知悉。經查，被告為本件犯行時已年
    屆50歲，並有工作經驗，對於前揭詐欺集團成員取得其所申
    辦之本案行動電話，可能用於詐欺取財犯罪一節，難謂沒有
    預見。本件雖未見被告有何參與詐欺告訴人之行為或於事後
    亦分得款項之積極證據，然自被告將本案行動電話提供他人
    使用之行為以觀，足認被告對於本案行動電話可能被用來作
    為詐欺取財之非法用途，應有所預見，而有容任本案詐騙集
    團成員將本案行動電話作為詐欺取財使用之幫助詐欺取財之
    不確定故意。
  ㈣至辯護人雖聲請傳喚被告之胞妹張麗萍，以明被告之經濟狀
    況，然此僅屬動機層次之問題，且就被告實際經濟狀況、是
    否缺錢，或是否另有其他目的，第三人本難全然知悉，是辯
    護人所為調查證據之聲請，核與待證事實無重要關係，且本
    件待證事實已明瞭，無調查之必要性，附此敘明。
二、綜上所述，被告前揭所辯要不足取，事證明確，其犯行洵堪
    認定。
參、論罪及刑罰加重減輕之事由：
一、按刑法上之幫助犯，係指以幫助之意思，對於正犯資以助力
    ，而未參與實施犯罪之行為者而言（最高法院49年台上字第
    77號判例意旨參照）。被告將其申辦之本案行動電話提供予
    真實姓名年籍不詳之人暨所屬不詳詐騙集團成員使用，容任
    詐欺集團作為詐欺取財工具，惟提供行動電話門號並非詐欺
    取財罪之構成要件行為，且亦無證據可資證明被告有參與前
    揭詐欺取財之犯行，或與該詐騙集團成員間有何犯意聯絡之
    情，其既係基於幫助他人詐欺取財之不確定故意，所為屬刑
    法詐欺取財罪構成要件以外之行為，自應論以幫助犯，而非
    共同正犯。又依現存卷證，並無任何積極證據足認被告所幫
    助之詐騙集團成員人數已達三人以上，亦欠缺積極證據足證
    被告明知或可得知悉此項詐術細節，依罪疑唯輕原則，尚難
    認本案有刑法第30條第1項前段、第339條之4第1項第2款之
    幫助加重詐欺取財罪之情形。是核被告所為，係犯刑法第30
    條第1項前段、第339條第1項之幫助詐欺取財罪。
二、被告係基於幫助之犯意而為詐欺取財構成要件以外之行為，
    為幫助犯，爰依刑法第30條第2項規定，依正犯之刑減輕之
    。　
肆、撤銷改判之理由、科刑：
一、原審審理結果，因認被告上開幫助詐欺取財之犯行事證明確
    ，而予論罪科刑，固非無見。惟查，本案被告基於幫助詐欺
    取財之不確定故意，將上開本案行動電話提供予真實姓名年
    籍不詳之人暨所屬不詳詐騙集團成員使用，容任詐欺集團作
    為詐欺取財工具，持以聯繫告訴人，佯以其同窗友人並有款
    項需求，欲向其借款，致告訴人陷於錯誤，遂依詐欺集團成
    員指示匯款。然原判決於事實欄未說明詐欺集團成員究持本
    案行動電話如何對告訴人為詐欺取財行為，顯有未洽；另原
    判決於事實欄載述本案詐騙集團所屬人員，以本案行動電話
    門號，並以如原判決附表所示方式，取得如原判決附表所示
    之人頭金融帳戶，惟無證據顯示詐欺集團成員係利用本案行
    動電話門號取得如原判決附表所示之人頭金融帳戶，且原判
    決附表亦未見說明取得人頭金融帳戶之方式，是原判決事實
    欄之載述顯失其據，而有未合；又本案行動電話門號係自10
    8年12月16日起向台灣大哥大股份有限公司租用，惟尚未至
    下月帳單出帳前，詐欺集團成員即自同月30日持之與告訴人
    聯繫，嗣因告訴人報警，該門號涉及刑事案件，經警政單位
    要求台灣大哥大股份有限公司停話，並經註記欠費拆機，嗣
    被告於109年8月13日、同年9月14日再繳付電信資費、非電
    信資費、小額及其他費用等情，有台灣大哥大股份有限公司
    法大字第110027268號函暨所附雙向通聯記錄查詢及繳費證
    明、本院公務電話查詢紀錄在卷為憑（見原審原易字卷第19
    -29頁；本院卷第59-60頁)，是本案行動電話門號並非如原
    審認定係因於109年1月7日未繳通訊費而遭欠費拆機，原審
    就此部分認定，亦有違誤。被告提起上訴，仍執上情否認犯
    罪，雖無理由，且據本院論駁如前，惟原判決既有上開可議
    之處，即屬無可維持，自應由本院予以撤銷改判。
二、爰審酌被告前無科刑紀錄，素行尚佳，有本院前案紀錄表在
    卷可參；其非毫無智識程度及社會經驗之成年人，可預見任
    意提供個人專屬性極高之行動電話門號予他人，可能遭他人
    利用為詐欺等不法犯罪之工具，仍恣意將本案行動電話交予
    詐欺集團使用，致使詐欺集團成員持用本案行動電話做為詐
    欺取財犯罪之工具，且致執法人員難以追查詐欺取財犯罪正
    犯之真實身分，造成犯罪偵查困難，幕後犯罪者得以逍遙法
    外，嚴重擾亂社會正常交易秩序，並終致本件告訴人受有非
    微損失，所為實屬不該；惟念被告未實際參與詐欺取財犯行
    ，並兼衡其自陳為單親母親、育有身心障礙子女及罹病之年
    邁母親之家庭情況，暨犯後否認犯行之態度等一切情狀，量
    處如主文欄第2項所示之刑，並諭知易科罰金之折算標準。
三、沒收部分：
    告訴人雖因遭詐騙而將款項匯入如附表編號1-8「匯入帳戶
    」欄所示之帳戶，惟該等款項於匯入後，旋遭詐騙集團成員
    提領一空等情，業據認定如前，且依現存證據資料，亦無從
    證明被告有分得該等款項之情形，本院自無從為沒收或追徵
    宣告之諭知，併此敘明。
據上論斷，應依刑事訴訟法第369條第1項前段、第364條、第299
條第1項前段，判決如主文。
本案經檢察官林士淳提起公訴，被告上訴後，由檢察官劉俊杰到
庭執行職務。　　
中　　華　　民　　國　　110 　年　　11　　月　　30　　日
                  刑事第十六庭  審判長法　官  葉騰瑞
                                      法　官  王耀興
                                      法　官  古瑞君
以上正本證明與原本無異。
不得上訴。
                                      書記官  林君縈
中　　華　　民　　國　　110 　年　　11　　月　　30　　日
附錄：本案論罪科刑法條全文
刑法第30條第1項
幫助他人實行犯罪行為者，為幫助犯。雖他人不知幫助之情者，
亦同。

刑法第339條
意圖為自己或第三人不法之所有，以詐術使人將本人或第三人之
物交付者，處五年以下有期徒刑、拘役或科或併科五十萬元以下
罰金。
以前項方法得財產上不法之利益或使第三人得之者，亦同。
前二項之未遂犯罰之。
附表：

編號    匯款時間    匯款地點    匯款方式    匯入帳戶   匯款金額  1 108年12月31日11時許 新北市○○區○○路0段0○0號（下稱聯邦商業銀行五股分行） 告訴人林澤賓申設之聯邦商業銀行帳號第000-000000000000號帳戶（下稱告訴人聯邦銀行帳戶） 另案被告蘇毅凱（所涉洗錢防制法案件，經臺灣臺南地方法院以109年度金訴字第130號案件判處有期徒刑3月，併科罰金新臺幣2萬元）申設之中華郵政帳號第000-00000000000000號帳戶 23萬元  2 108年12月31日14時29分許 新北市○○區○○路0段00巷00 號（下稱中華郵政五股中興路郵局） 現金臨櫃匯款 另案被告李政麟（所涉洗錢防制法案件，業由臺灣桃園地方法院審理中）申設之彰化銀行帳號第000-00000000000000號帳戶 15萬元  3 109年1月7日11 時45分許 中華郵政五股中興路郵局 現金臨櫃匯款 另案被告范美玲（所涉幫助詐欺取財案件，業經臺灣新北地方檢察署檢察官為不起訴處分）申設之元大商業銀行帳號第000-00000000000000號帳戶 20萬元  4 109年1月8日14 時1分許 中華郵政五股中興路郵局 告訴人配偶申設之中華郵政帳號第000-00000000000000號帳戶（下稱告訴人配偶中華郵政帳戶） 另案被告鄭雲方（所涉幫助犯詐欺取財案件，經臺灣臺中地方法院以109年度中簡字第2605號簡易判決判處拘役45日）申設之元大商業銀行帳號第000-0000000000000000號帳戶 25萬元  5 109年1月8日14 時2分許 中華郵政五股中興路郵局 告訴人配偶中華郵政帳戶 另案被告翁筱竹（所涉幫助詐欺取財罪，經臺灣新竹地方法院以109年度金訴字第153號判決判處拘役30日）申設之合作金庫銀行帳號第000-0000000000000號帳戶 25萬元  6 109年1月13日14 時許 聯邦商業銀行五股分行 告訴人聯邦銀行帳戶 另案被告陳宥任（所涉幫助詐欺取財罪，經臺灣臺中地方法院以109年度豐簡字第641號簡易判決判處拘役50日）申設之彰化銀行帳號第000-00000000000000號帳戶 15萬元  7 109年1月13日14時許 聯邦商業銀行五股分行 告訴人聯邦銀行帳戶 另案被告楊沛縈（所涉洗錢防制法案件，經臺灣臺中地方法院以109年度中簡字第3020號案件判處有期徒刑2月，併科罰金新臺幣1萬元）申設之玉山銀行帳號第000-0000000000000號帳戶 15萬元  8 109年1月14日14時28分許 新北市○○區○○路0段00號（下稱五股區農會信用部） 現金臨櫃匯款 另案被告李映儒（所涉幫助詐欺取財案件，業經臺灣彰化地方檢察署檢察官為不起訴處分）申設之台北富邦銀行帳號第000-000000000000號帳戶 15萬元                                                             總計     153萬元